【裁判字號】    99,保險,62
【裁判日期】    991210
【裁判案由】    給付保險金
【裁判全文】
臺灣臺北地方法院民事判決              99年度保險字第62號
原      告  王惠珍
訴訟代理人  韓邦財律師
            許惠君律師
            范民珠律師
            廖玉達
被      告  富邦人壽保險股份有限公司
法定代理人  蔡明興
訴訟代理人  林竣立律師
複  代理人  連憶婷律師
            王聖舜律師
上列當事人間請求給付保險金事件，本院於民國99年11月12日言
詞辯論終結，判決如下：
    主  文
被告應給付原告新臺幣貳拾玖萬肆仟元，及自民國九十九年二月
六日起至清償日止，按週年利率百分之十計算之利息。
原告其餘之訴駁回。
訴訟費用由被告負擔百分之三十，餘由原告負擔。
本判決第一項得假執行。但被告如以新臺幣貳拾玖萬肆仟元為原
告預供擔保，得免為假執行。
原告其餘假執行之聲請駁回。
    事實及理由
壹、程序事項：
    按訴狀送達後，原告不得將原訴變更或追加他訴，但擴張或
    減縮應受判決事項之聲明者，不在此限，民事訴訟法第255
    條第1項第3款定有明文。查原告於起訴時所為訴之聲明第1
    項為「被告應給付原告新臺幣（下同）1,051,913元，及其
    中656,750元，自起訴狀繕本送達翌日起至清償日止，按年
    息10%計算之利息，及其中395,163元，自起訴狀繕本送達翌
    日起至清償日止，按年息5%計算之利息。」（見本院卷(一)第
    2頁），嗣於民國99年11月12日具狀將訴之聲明第1項減縮為
    「被告應給付原告1,048,790元，及其中656,750元，自起訴
    狀繕本送達翌日起至清償日止，按年息10%計算之利息，及
    其中392,040元，自起訴狀繕本送達翌日起至清償日止，按
    年息5%計算之利息。」（見本院卷(二)第85頁）。核屬減縮應
    受判決事項之聲明，揆諸前揭規定，應予准許，合先敘明。
貳、實體事項：
一、原告起訴主張：
  (一)原告於87年10月30日以自己為要保人及被保險人，向美商美
    國安泰人壽保險股份有限公司（嗣合併於富邦人壽保險股份
    有限公司後，更名為富邦人壽保險股份有限公司即被告，下
    稱美商安泰人壽）投保「定期壽險」（保單號碼：Ｚ0000000
    00-00、Ｚ000000000-00），另附加住院醫療定期保險、癌症
    醫療定期保險及保險費豁免等附約，而按上述附加住院醫療
    定期保險（下稱系爭住院醫療定期保險附約）內容，若原告
    因病住院，可請求理賠每日病房費1,500元。原告又於89年1
    月14日以自己為要保人及被保險人，向美商安泰人壽投保「
    安泰重大疾病終身保險」（保單號碼：Ｚ000000000-00），
    另附加定額型手術醫療終身保險、日額型住院醫療終身保險
    及保險費豁免等附約，而按上述附加日額型住院醫療終身保
    險（下稱系爭終身保險附約）內容，若原告因病住院，可請
    求理賠每日病房費，前30日每日1,000元，第31日後每日1,5
    00元，另有出院療養金每日500元，與出院前後門診給付每
    日250元。就以上保險，美商安泰人壽須於約定之保險事故
    發生時，按契約給付保險金予原告，此於系爭保險契約第
    125條與保險法均有明文規定。另前揭保險契約訂立後，美
    商安泰人壽為被告吸收合併，原告保單之權利義務即由被告
    概括承受。原告自92年間起，因頸椎神經壓迫導致身體神經
    痛、頭痛、昏睡、四肢無力、呼吸困難等症狀而就醫，初始
    無法診斷出真正原因，以壓力而引發暴食症、精神官能症就
    診，因僅係門診治療，故未申請任何保險理賠。嗣原告因病
    情加重，在主治醫師建議下，於95年3月8日起至95年5月9日
    期間因暴食症、精神官能性憂鬱症，於臺北市立聯合醫院松
    德院區住院63日，此部分業向美商安泰人壽請領保險金232,
    175元；又於97年12月23日至98年3月17日間，因上開疾病住
    院，共計85日，原告甫出院即向被告申請保險金給付，惟被
    告以原告帶病投保為由，要求原告提出診斷證明、病歷摘要
    、未帶病投保等非請求給付保險金之必要文件，使原告為此
    多處奔走身心俱疲，痼疾亦更加惡化，甚至引發電解質及體
    液疾患.NEC等其他疾病，終致原告於98年9月1日至98年10月
    22日再次入院治療，共計52日，並轉診臺北市立聯合醫院仁
    愛院區腎臟科檢查。經原告於98年8月5日以蘆竹郵局第753
    號存證信函請求被告給付保險金，未獲置理，爰依兩造間之
    保險契約，請求被告給付住院醫療保險金656,750元。又原
    告已提出申請保險金之申請書、保險單、住院證明書、醫療
    費用收據向被告申請給付保險金，被告本應依債務本旨履行
    ，如因遲延給付，以致原告受有其他損害，自得請求被告賠
    償，爰依民法第227條第2項、第184條第1項規定，請求被告
    賠償原告提出診斷證明、病例摘要、未帶病投保等文件，額
    外支出之醫療費用、交通費用、文書往來費用（包括存證信
    函、傳真、影印、郵資等）、申請文件等費用共計92,040元
    。再原告已向被告提出請求保險金之必要文件，被告卻以原
    告帶病投保為由，無理地要求原告為契約外之行為，致原告
    感到無比地憤愾，更數度因焦慮、憤怒、無助的情緒引發低
    血鉀、嚴重心悸、過度換氣而須送院急診治療，共計6次，
    並致原本之痼疾更加嚴重，甚至引發電解質及體液疾患.NEC
    等其他疾病，最終造成原告第3次住院之結果，是被告拒予
    理賠之債務不履行行為，已造成原告精神上損害甚鉅，爰依
    民法第227條之1準用民法第195條之規定，請求被告賠償其
    未履行保險金給付之義務，致原告健康權受侵害（舊疾復發
    及電解質及體液疾患.NEC之新疾病）之精神慰撫金共計300,
    000元等語。
  (二)對被告答辯之陳述：
  1.被告雖辯稱原告帶病投保，依保險法第127條規定及系爭保
    險契約之約定，被告不負給付保險金之責任，及原告於97年
    12月23日至98年3月17日之住院期間請假29天、於98年9月1
    日至98年10月22日之住院期間請假13天，此部分無法申請保
    險金之給付云云。惟被告既未就原告與被告成立系爭保險契
    約前即患有憂鬱症之事實舉證以實其說，卷內亦無原告與被
    告成立系爭保險契約前即患有憂鬱症之病歷資料，且原告於
    向被告投保時（87年10月30日、89年1月14日），主觀上亦
    不知自己當時患有憂鬱症，而臺北市立聯合醫院松德院區之
    出院病例係因原告於95年3月8日至95年5月9日期間住院治療
    時，經醫療人員詢問並加入其主觀判斷後，於病史記載原告
    於23歲即患有憂鬱症。至於醫囑單所示原告於2次住院期間
    有外出之情形，然均屬治療性外出之必要性醫療行為，並無
    被告所指請假外出之情，至於98年9月5日及98年9月12日，
    原告在院治療並未外出。
  2.被告復辯稱原告罹患之精神官能性憂鬱症屬於保單號碼Ｚ000
    000000-00附加之安泰日額型住院醫療終身保險附約（下稱
    系爭終身保險附約）第14條第8款所指之精神病，被告依約
    不負給付保險金之責任云云。然依兩造簽訂保險契約時之精
    神衛生法施行細則第2條規定，所謂精神病係指器質性精神
    病、精神分裂症、情感性精神病、妄想病、其他非器質性精
    神病及源自於兒童時期之精神性疾病，並未包括精神官能性
    憂鬱症，被告以上揭規定業於98年1月19日刪除為由，遽認
    精神官能性憂鬱症即為精神病，又未具體指出從何法令之規
    定可知悉精神病包括精神官能性憂鬱症，其所辯自不足採。
    況於醫學概念上，凡表現在行為、心理活動上的紊亂為主的
    神經系統疾病，均泛稱為精神疾病，精神病僅係精神疾病型
    態之一，非所有之精神疾病均可籠統地認定為精神病，被告
    之主張容有誤會等語置辯。
  (三)並聲明：1.被告應給付原告1,048,790元，及其中656,750元
    自起訴狀繕本送達（99年2月5日）翌日起至清償日止，按年
    息10%計算之利息，及其中392,040元自起訴狀繕本送達（99
    年2月5日）翌日起至清償日止，按年息5%計算之利息。2.願
    供擔保，請准予宣告假執行。
二、被告答辯以：
  (一)關於原告請求被告給付住院醫療保險金656,750元乙節：
    依系爭住院醫療定期保險附約（87）保險單條款第2條第4款
    約定：「本附約所用之名詞，其定義如下：四、『疾病』：
    係指被保險人自本附約生效日（或復效日）起，持續有效30
    日以後才發生之疾病」，系爭終身保險附約第2條第5款亦約
    定：「本附約所用之名詞，其定義如下：五、『疾病』：係
    指被保險人參加本附約或自復效之日起，持續有效30日以後
    才開始發生之疾病」，是原告應就其權利發生之事實負舉證
    責任。尚且，依臺北市立聯合醫院松德院區出院病歷摘要第
    14項對於原告病史之記載，明確指出原告於23歲時即有憂鬱
    症發病並就醫之病史，於25歲時亦有腸躁症、壓力性腹瀉之
    病徵，於27歲時更有暴飲暴瀉、嘔吐所導致之顳顎關節炎、
    胃炎及十二指腸潰瘍等情。原告既於投保前即有相關病史，
    此顯與「系爭定期保險附約」、「系爭終身保險附約」之「
    疾病」定義不符，不在保險範圍，故被告前以98年8月31日
    客申字第98313號函及98年9月16日客申字第98337號函，拒
    絕原告給付保險金之請求，洵屬有據。況系爭定期保險附約
    第9條第5項已明文約定：「被保險人係住進慢性病房或慢性
    病醫院診療者，或係因精神疾病住院診療者，不論是否為同
    一疾病或同一次住院期間，每一保單年度的『住院醫療日額
    保險金』最高給付日數以32日為限」。然原告之保單年度係
    自97年10月30日起至98年10月29日止，是原告請求97年12月
    23日至98年3月17日計85天及98年9月1日至98年10月22日計
    52天之保險金，亦有違上開限額約定。甚者，系爭終身保險
    附約第14條第8款已明文約定：「本公司對被保險人因下列
    各款事由所引致之醫療費用不負給付責任：八、精神病或精
    神分裂症、酒精中毒、吸食或施打毒品或迷幻劑」，然自臺
    北市立聯合醫院松德院區診斷證明書以觀，原告既係因精神
    官能憂鬱症而住院，依上開約定，被告對該醫療費用自不負
    給付責任。此外，原告雖提出財團法人保險事業發展中心98
    年10月27日保調字第0980002516號函主張被告應給付保險金
    云云，惟該單位之函文欠缺拘束力，且該中心並非醫學專業
    ，更非依原告完整病歷資料以為認定，自無從作為本件訴訟
    之判決依據，原告逕依該函文為本件之主張，洵不足採。
  (二)關於原告請求被告給付其額外支出費用92,040元及精神上損
    害300,000元乙節：
    原告並未舉證以實其說，其所舉之附表亦僅為片面製作，被
    告予以否認。另原告本有低血鉀症並曾請求理賠，其於本件
    訴訟竟謂係因被告拒絕理賠引發低血鉀，顯與實情有違。且
    被告並不會因拒絕本件理賠，而須對原告負有任何損害賠償
    責任，是原告之主張，殊屬無據。
  (三)原告雖另主張精神官能憂鬱症並非精神病云云，惟精神衛生
    法施行細則第2條規定，業於98年1月19日修正時刪除，衡以
    原告係於97年12月23日至98年3月17日及於98年9月1日至同
    年10月22日於臺北市立聯合醫院松德院區成人精神科就診並
    住院，原告提出之診斷證明書日期分別為98年5月26日、9 8
    年10月27日，均在98年1月19日修法之後，自應適用新法規
    定，是原告主張應適用87年、89年當時之立法云云，自屬無
    據。況依原告於臺北市立聯合醫院松德院區之醫囑單所示，
    其於97年12月23日至98年3月17日住院期間請假29天、於98
    年9月1日至98年10月22日住院期間請假13天，此部分亦無法
    申請保險金之給付等語，資為抗辯。
  (四)並聲明：1.原告之訴及假執行之聲請均駁回。2.如受不利之
    判決，願供擔保聲請宣告免為假執行。
三、兩造不爭執之事實：
  (一)原告先後於87年10月30日、89年1月14日以自己為要保人及
    被保險人，向美商安泰人壽投保前揭3個保險，並分別附加
    系爭住院醫療定期保險附約、系爭終身保險附約，且依系爭
    住院醫療定期保險附約約定，有保險單3份在卷可稽（見本
    院卷(一)第9至17頁）。
  (二)系爭定期保險附約第2條第4款約定：「本附約所用之名詞，
    其定義如下：…四『疾病』：係指被保險人自本附約生效日
    （或復效日）起，持續有效30日以後才發生之疾病」，系爭
    終身保險附約第2條第5款約定：「本附約所用之名詞，其定
    義如下：…五『疾病』：係指被保險人參加本附約或自復效
    之日起，持續有效30日以後才開始發生之疾病」，有安泰住
    院醫療定期保險附約（87）保險單條款、安泰日額型住院醫
    療終身保險附約在卷可稽（見本院卷(一)第57至62頁、第63至
    64頁背面）。
  (三)保單號碼Ｚ000000000-00及Ｚ000000000-00保單附加之系爭定
    期保險附約約定，原告投保計畫B之保險金額，住院醫療保
    險金每日給付1,500元，系爭定期保險附約第9條第5項並約
    定：「被保險人係住進慢性病房或慢性病醫院診療者，或係
    因精神疾病住院診療者，不論是否為同一疾病或同一次住院
    期間，每一保單年度的『住院醫療日額保險金』最高給付日
    數以32日為限」，有保險單、安泰住院醫療定期保險附約在
    卷可稽（見本院卷(一)第11、14、58頁反面）。
  (四)保單號碼Ｚ000000000-00保單附加之系爭終身保險附約約定
    ，住院醫療保險於住院日數1至30日者，每日給付1,000元，
    住院日數第31日起，每日給付1,500元，出院療養保險金每
    日給付500元，最高給付天數為90天，按實際住院日數計算
    ，住院前後門診給付保險金（限住院治療的前一週及出院後
    一週內），每日給付250元，系爭終身保險附約第14條第8款
    並約定：「本公司對被保險人因下列各款事由所引致之醫療
    費用不負給付責任：八、精神病或精神分裂症、酒精中毒、
    吸食或施打毒品或迷幻劑。」，並有保險單、安泰日額型住
    院醫療終身保險附約在卷可稽（見本院卷(一)第17、64頁）。
  (五)原告因暴食症、精神官能性憂鬱症，自97年12月23日至98年
    3月17日於臺北市立聯合醫院松德院區住院，復因暴食症、
    精神官能性憂鬱症、低血鉀症、電解質及體液疾患於98年9
    月1日住進臺北市立聯合醫院松德院區治療，至同年10月22
    日轉臺北市立聯合醫院仁愛院區腎臟科檢查，有診斷證明書
    2份在卷可稽（見本院卷(一)第18、19頁）。
  (六)被告前以98年8月31日客申字第98313號函及98年9月16日客
    申字第98337號函，向原告表示因原告於臺北市立聯合醫院
    松德院區出院病歷摘要記載：「(1)23歲時（約82年，投保
    上述三份保單前）憂鬱症發病且就醫。」、「(2)25歲時（
    約84年，投保上述三份保單前）疑似腸躁症、壓力性腹瀉。
    」、「(3)27歲時（約86年，投保上述三份保單前）有暴飲
    暴瀉、近兩年體況不佳等情形。」，是原告於投保前即有相
    關病史，與系爭定期保險附約及系爭終身保險附約之「疾病
    」定義不符，不在保險範圍，而拒絕原告給付保險金之請求
    ，有被告函文在卷可稽（見本院卷(一)第66、67頁）。
四、本院得心證之理由：
    原告以其先後向被告之前身美商安泰人壽投保前揭3個保險
    契約，並分別附加系爭定期保險附約、系爭終身保險附約，
    伊因發生系爭保險契約（系爭終身保險附約、系爭終身保險
    附約）所載之保險事由，向被告提出保險金請領之申請，被
    告竟以前揭理由拒絕理賠，且因被告之拒絕理賠而致其增加
    額外之支出，並致精神受有痛苦、健康權受侵害（舊疾復發
    及電解質及體液疾患.NEC之新疾病），主張依兩造間之保險
    契約、民法第227條第2項及民法第227條之1準用同法第195
    條之規定，請求被告給付住院醫療保險金、出院療養保險金
    、住院前後門診給付保險金、不完全給付損害賠償及精神慰
    撫金等語，被告則否認之，並以前揭情詞置辯。是本件所應
    探究者，厥為：(一)被告以原告於系爭定期保險附約、系爭定
    期保險附約生效日起持續有效30日以前即罹患精神官能性憂
    鬱症，係帶病投保，其有權拒絕理賠，有無理由？（即原告
    於系爭定期保險附約、系爭定期保險附約生效日起持續有效
    30日以前是否即已罹患精神官能性憂鬱症？）(二)原告所罹患
    之精神官能性憂鬱症是否屬系爭終身保險附約第14條第8款
    及系爭終身保險附約第14條第8款所定之「精神病」？(三)原
    告請求給付保險金共656,750元，是否均無理由？(四)原告主
    張依民法第227條第2項、第184條第1項前段規定，請求被告
    賠償因不完全給付所生之其他損害92,040元，有無理由？
    (五)原告主張依民法第227條之1及第195條規定，請求被告賠
    償因不完全給付而致之精神上損害賠償300,000元，有無理
    由？
    茲析述如下：
    (一)按當事人主張有利於己之事實者，就其事實有舉證之責任
      。民事訴訟法第277條前段定有明文。原告主張其因暴食
      症、精神官能性憂鬱症，自97年12月23日至98年3月17日
      於臺北市立聯合醫院松德院區住院，復因暴食症、精神官
      能性憂鬱症、低血鉀症、電解質及體液疾患於98年9月1日
      住進臺北市立聯合醫院松德院區治療，至同年10月22日轉
      臺北市立聯合醫院仁愛院區腎臟科檢查，有前揭診斷證明
      書2份在卷可稽，堪認屬實，原告自已證明系爭保險事故
      業已發生。被告主張原告於系爭定期保險附約、系爭定期
      保險附約生效日起持續有效30日以前即已罹患精神官能性
      憂鬱症（即原告帶病投保），故不負保險金理賠責任，惟
      為原告所否認，被告自應就原告係帶病投保系爭定期保險
      附約、系爭終身保險附約之事實，負舉證責任。
    (二)被告雖以卷附臺北市立聯合醫院松德院區出院病歷摘要第
      14項有關原告疾病史，記載原告於23歲時有憂鬱症發病並
      就醫之病史，於25歲時亦有腸躁症、壓力性腹瀉之病徵，
      於27歲時更有暴飲暴瀉、嘔吐所導致之顳顎關節炎、胃炎
      及十二指腸潰瘍等情，主張原告於投保前即有相關病史，
      為「帶病投保」，不符系爭定期保險附約、系爭終身保險
      附約之「疾病」定義，不在保險範圍云云。惟查，被告所
      提出原告於臺北市聯合醫院松德院區之病歷資料（見本院
      卷(一)第225至231頁），其上固有「23歲左右即有Major de
      pressive，近二、三年週期性不吃或暴食，於國軍醫院就
      診…」、「23y/o depressive episode：在其他醫院就診
      」、「23y/o depressive episode→other hospital,moo
      d symptoms」等文字之記載，且記載係「個案訴」，然此
      記載係指原告於23歲時曾因壓抑的【deprseeive】事件（
      情節）【episode】導致情緒起伏，於其他醫院就醫，並
      非指原告已患有精神病或憂鬱症，且該等文字均非原告所
      寫，乃係原告至該醫院就醫及住院期間，由該醫院之醫師
      、護理人員及營養師所書寫，而衡以原告於當時正值疾病
      發作期，其記憶是否清晰已非無疑，且經本院向國軍松山
      醫院調取原告就醫之病歷資料（見本院卷(一)第94至114 頁
      反面、第130至144頁），原告於87年10月30日前確無至該
      醫院精神科就醫之紀錄，本院復依被告之聲請向臺北市聯
      合醫院陽明院區、仁愛院區、敏盛綜合醫院、國立臺灣大
      學醫學院附設醫院、行政院國軍退除役官兵輔導委員會臺
      北榮民總醫院、馬偕紀念醫院、仁愛醫療財團法人台中仁
      愛醫院調取原告於87年10月30日前之就醫病歷資料，該等
      醫療院所均函覆稱原告於87年10月30日前並無在該醫院就
      醫之資料（見本院卷(一)第191至197頁，臺北市聯合醫院99
      年9月2日北市醫陽字第09930748000號函、臺北市聯合醫
      院99年9月3日北市醫仁字第09931396000號函、敏盛綜合
      醫院99年9月3日敏總（醫）字第0990003614號函、國立臺
      灣大學醫學院附設醫院99年9月6日校附醫秘字第09900066
      08號函、行政院國軍退除役官兵輔導委員會臺北榮民總醫
      院99年9月6日北總企字第0990019880號函、馬偕紀念醫院
      99年9月9日馬院醫事字第0990003948號函、仁愛醫療財團
      法人台中仁愛醫院99年9月14日仁總字第099090045號函）
      ，足見原告於投保系爭保險時，尚無因精神方面之疾病而
      就醫之紀錄，則其向臺北市聯合醫院松德院區醫謢人員所
      陳述之前開內容，應係出於記憶錯誤。此外，被告並未提
      出其他證據證明原告於系爭定期保險附約、系爭定期保險
      附約生效日起持續有效30日以前即罹患精神官能性憂鬱症
      ，是縱使原告早有心情低落及暴食而腸胃不適之情形，然
      原告既尚無就醫之紀錄，實難認原告於主觀上已知悉自己
      罹患憂鬱症，故認被告主張原告「帶病投保」，尚屬無理
      由。
    (三)又查，系爭保險契約簽訂生效時之精神衛生法第3條規定
      ：「本法所稱精神疾病，係指思考﹑情緒﹑知覺﹑認知等
      精神狀態異常，致其適應生活之功能發生障礙，需給予醫
      療及照顧之疾病；其範圍包括精神病、精神官能症…及其
      他經中央衛生主管機關認定之精神疾病。」，精神衛生法
      施行細則第2條第2項亦規定：「本法第三條所稱精神病，
      指器質性精神病、精神分裂病、情感性精神病、妄想病、
      其他非器質性精神病及源於兒童期之精神病性疾病；所稱
      精神官能症，指歇斯底里症、焦慮症、憂鬱症、畏懼症及
      強迫症等。」，足見精神官能性憂鬱症並非精神病無誤。
      雖被告以前揭精神衛生法施行細則第2條第2項規定業於98
      年1月19日刪除，主張精神官能性憂鬱症即為精神病云云
      ，然現行之精神衛生法第3條第1項仍規定：「精神疾病：
      指思考、情緒、知覺、認知、行為等精神狀態表現異常，
      致其適應生活之功能發生障礙，需給予醫療及照顧之疾病
      ；其範圍包括精神病、精神官能症、酒癮、藥癮及其他經
      中央主管機關認定之精神疾病，但不包括反社會人格違常
      者。」亦堪認精神官能症與精神病乃不同之精神疾病，精
      神官能性憂鬱症屬精神官能症，非屬精神病。從而，被告
      主張原告所罹患之精神官能性憂鬱症屬於系爭終身保險附
      約第14條第8款及系爭終身保險附約第14條第8款所定之「
      精神病」云云，為無理由。
    (四)依上所述，原告於系爭定期保險附約、系爭定期保險附約
      生效日起持續有效30日以前應尚未罹患精神官能性憂鬱症
      （即非帶病投保），且其所罹患之精神官能性憂鬱症並非
      系爭終身保險附約第14條第8款及系爭終身保險附約第14
      條第8款所定之「精神病」，被告自應就原告於系爭保險
      契約有效期內發生之本件住院醫療保險事故，負給付保險
      金之義務。而查，原告先後於97年12月23日至98年3月17
      日、98年9月1日至同年10月22日，分別因前揭病因而於臺
      北市立聯合醫院松德院區住院治療，原告有提出之前揭診
      斷證明書為證。又被告主張原告於住院期間有請假外出之
      情形，應自住院日數中扣除，而依原告所提出之原告臺北
      市立聯合醫院松德院區病歷資料（見本院卷(二)第12至59頁
      ），原告確實有因「院外生活適應，辦理院外治療手續」
      而外出之情形（97年12月28日【同日離院、返院】、97年
      12月31日至同年98年1月1日、98年1月3日至同年1月4日、
      98年1月10日至同年1月11日、98年1月17日至同年1月18日
      、98年1月24日至同年1月28日、98年1月29日同年2月1日
      、98年2月7日至同年2月8日、98年2月14日至同年2月15日
      、98年2月21日至同年2月22日、98年2月28日至同年3月1
      日、98年3月7日至同年3月8日、98年3月14日至同年3月15
      日、98年9月6日、98年9月12日至同年9月13日、98年9月1
      9日至同年9月20日、98年9月27日、98年10月3日至同年10
      月4日、98年10月10日至同年10月11日、98年10月17日至
      同年10月18日），雖原告主張其外出係屬於治療性外出之
      必要性醫療行為，然系爭住院醫療定期保險附約、系爭終
      身保險附約既均明文約定為「住院醫療保險金」，且系爭
      住院醫療定期保險附約保險單條款第2條第8款亦定義「住
      院」，係指被保險人因疾病或傷害，經醫師診斷，必須入
      住醫院診療時，經正式辦理住院並『確實在醫院接受診療
      』者，系爭終身保險附約第9條亦載有「住院醫療保險金
      …乘以『實際住院日數』所得之數額…」等語，是原告得
      請領住院醫療保險金之日數，自以實際住院診療為必要。
      從而，原告未實際住院治療之日數即應予扣除（當日有住
      院治療仍屬住院，故以外出1日以上才扣除），原告於第1
      次住院期間（即97年12月23日至98年3月17日）實際住院
      之日數為67日（97年12月有8日、98年1月有21日、2月有
      24日、3月有14日），於第2次住院期間（即98年9月1日至
      同年10月22日）實際住院之日數為47日（98年9月有28日
      、10月有19日）。再系爭住院醫療定期保險附約保險單條
      款第9條第5項約定：「被保險人（原告）係住進慢性病病
      房或慢性病醫院者，或係因精神疾病住院診療者，不論是
      否為同一疾病或同一次住院期間，每一保單年度的『住院
      醫療日額保險金』最高給付日數以32日為限」（見本院卷
      (一)第58頁反面），為兩造所不爭執，從而，原告依系爭住
      院醫療定期保險附約請求被告給付住院醫療保險金，自應
      以1保險年度（97年10月30日至98年10月29日，2次住院均
      在同一保險年度內）32日計算。從而，原告依系爭住院醫
      療定期保險附約所得請求之住院醫療保險金為96,000元（
      1,500元×32×2（2個附約）＝96,000元）；其依系爭終
      身保險附約所得請求之住院醫療保險金為141,000元（第1
      次住院期間之實際住院日數67日，前30日以1,000元計算
      ，第31日至67日以1,500元計算，1,000元×30＋1,50 0
      元×37＝85,500元；第2次住院期間之實際住院日數47日
      ，前30日以1,000元計算，第31日至47日以1,500元計算，
      1,000元×30＋1,500元×17＝55,500元；2次合計85,500
      元＋55,500元＝141,000元）。次查，系爭終身保險附約
      另有出院療養保險金及住院前後門診給付保險金，被告雖
      以系爭終身保險附約第14條第8款主張不負給付責任，惟
      如前所述，原告所罹患之精神官能性憂鬱症並非屬於系爭
      終身保險附約第14條第8款所定之「精神病」，是被告此
      部分主張為不可採。從而，依系爭終身保險附約第10條約
      定「依投保之住院醫療日額的百分之五十，乘以實際住院
      日數所得之數額給付『出院療養保險金』」計算，原告得
      請求之出院療養保險金為57,000元（第1次住院部分：500
      元×67＝33,500元，第2次住院部分：500×47＝23,500元
      ，合計57,000元）；又原告請求被告給付其住院前後門診
      給付保險金共7日部分，因原告並未提出醫療單據或就醫
      證明以實其說，此請求即屬無據。綜上所述，原告得請求
      被告給付之保險金共294,000元（系爭住院醫療定期保險
      附約之住院醫療保險金96,000元＋系爭終身保險附約之住
      院醫療保險金141,000元＋出院療養保險金57,000元＝294
      ,000元）。
    (五)按因不完全給付而生前項以外之損害者，債權人並得請求
      賠償，固為民法第227條第2項所明文規定。惟本件被告拒
      絕理賠之理由，乃係因原告於臺北市聯合醫院松德院區之
      病歷資料上有前揭「23歲左右即有Majorde pressive，近
      二、三年週期性不吃或暴食，於國軍醫院就診…」、「23
      y/o depressive episode：在其他醫院就診」、「23y/o
      depressive episode→other hospital,mood symptoms」
      等文字之記載，而該等文字之記載於客觀上確實足以使人
      認為原告於23歲時（即投保系爭保險契約前）即已有相關
      之病徵（病症），致有「帶病投保」之解釋，在此疑義未
      釐清前，被告未依系爭保險契約給付保險金，即難認被告
      係故意或過失不履行債務，致原告須額外支出費用或就醫
      而有不完全給付或侵害其權利之情形，是原告主張依民法
      第227條第2項、第184條第1項規定，請求被告賠償92,040
      元及法定遲延利息，即屬無理由。
    (六)次按，債務人因債務不履行，致債權人之人格權受侵害者
      ，準用第192條至第195條及第197條之規定，負損害賠償
      責任。固為民法第227條之1所明文規定，惟如前所述，被
      告既因原告病歷資料之記載而認原告有「帶病投保」之情
      形，自難認被告係故意或過失不履行債務致侵害上訴人之
      健康權，且原告未能舉證證明其因被告拒絕理賠而受有健
      康權之侵害，以及其所受之損害與被告之拒絕理賠間有何
      相當因果關係，則原告請求被告賠償因健康權所受侵害之
      精神慰撫金300,000元及法定遲延利息，難認有理由。
    (七)至被告聲請傳喚原任職臺北市立聯合醫院松德院區之黃守
      宏醫師到庭說明前揭原告病歷記載之經過及意義，惟本院
      依被告之聲請向前揭醫療院所函查原告就醫情形，該些醫
      療院所既均函覆原告於87年7月30日前無相關之就醫紀錄
      ，已足認原告確無如其向醫師所述，於23歲或25、27歲因
      精神方面之疾病而就醫之情形，且原告所罹患之精神官能
      性憂鬱症，亦非屬系爭終身保險附約第14條第8款及系爭
      終身保險附約第14條第8款所定「精神病」，被告無拒絕
      理賠之理由，是無再傳喚證人之必要，附此敘明。
五、綜上所述，原告依系爭住院醫療定期保險附約、系爭終身保
    險附約請求被告給付保險金，於系爭住院醫療定期保險附約
    之住院醫療保險金96,000元、系爭終身保險附約之住院醫療
    保險金141,000元及出院療養保險金57,000元部分，及自起
    訴狀繕本送達之翌日（即99年2月6日）起至清償日止，按週
    年利率10％計算之利息，為有理由，應予准許；逾此部分，
    為無理由，應予駁回；又其依民法第227條第2項、第184條
    第1項規定及民法第227條之1、第195條規定，請求被告賠償
    不完全給付之損害賠償、健康權受侵害之精神慰撫金，及均
    自起訴狀繕本送達被告翌日起至清償日止按年息百分之5計
    算之利息，均為無理由，應予駁回。
六、本件原告雖陳明願供擔保請准宣告假執行，惟其勝訴部分，
    所命給付金額未逾50萬元，應依職權宣告假執行，而被告就
    其所受不利判決陳明願供擔保，免為假執行之宣告，爰酌定
    相當擔保金額准許之；至原告敗訴部分，原告之訴既經駁回
    ，其假執行之聲請亦失所附麗，應併予駁回。
七、本件事證已臻明確，兩造其餘攻擊防禦方法，核與判決結果
    不生影響，爰不一一論述，併此敘明。
八、據上論結，原告之訴為一部有理由、一部無理由，依民事訴
    訟法第79條、第389條第1項第5款、第392條，判決如主文。
中    華    民    國    99    年    12    月    10    日
                  民事第六庭    法  官  林春鈴
以上正本係照原本作成。
如對本判決上訴，須於判決送達後20日內向本院提出上訴狀。如
委任律師提起上訴者，應一併繳納上訴審裁判費。
中    華    民    國    99    年    12    月    10    日
                                書記官  潘惠敏

司法院資訊處製作；財團法人民間司法改革基金會備份。
